【裁判字號】    95,簡,183
【裁判日期】    951011
【裁判案由】    空氣污染防制法
【裁判全文】
臺北高等行政法院判決
                                     95年度簡字第00183號
原      告  甲○○
被      告  桃園縣政府
代  表  人  乙○○（縣長）
訴訟代理人  丙○○
            丁○○
上列當事人間因空氣污染防制法事件，原告不服行政院環境保護
署中華民國94年4 月5 日環署訴字第0940003476號訴願決定（發
文日期：94年4月19日），提起行政訴訟。本院判決如下：
    主  文
原告之訴駁回。
訴訟費用由原告負擔。
    事實及理由
一、程序說明：
    本件訴訟標的之價額在新臺幣（下同）20萬元以下，依行政
    訴訟法第229 條第2 項、第1 項第2 款規定及司法院民國（
    下同）92年9 月17日院台廳行一字第23681 號令，應適用簡
    易程序，本院並依同法第233 條第1 項規定，不經言詞辯論
    ，逕行裁判。
二、事實概要：
    原告所有車號AXU-989 號重型機車（下稱系爭機車），於93
    年9 月1 日11時5 分行經桃園縣桃園市○○路840 號對面，
    經被告所屬環境保護局稽查人員執行交通工具排放空氣污染
    物聯合檢查之攔車稽查，發現系爭機車未實施92年度機車定
    期檢驗，被告核認原告違反空氣污染防制法第40條第1 項規
    定，依同法第67條第1 項規定，以93年12月20日府環空字第
    0930554814號執行違反空氣污染防制法案件處分書（下稱原
    處分）裁處3,000 元罰鍰。原告不服，提起訴願遭決定駁回
    後，遂提起行政訴訟。
三、原告主張：系爭機車於93年9 月1 日經攔查後，以未實施排
    放空氣污染物定期檢驗處罰鍰3,000 元，隔日立即接受檢測
    ，其排氣標準合乎規定，且系爭機車前後數年之排氣檢驗亦
    均合乎規定；被告所屬環境保護局以外包人員，於無公務人
    員或警察陪同下逕予執行路邊攔查，且攔查內容不含機車排
    放之檢測，只針對未定期檢查機車，被告未先行開單要求補
    檢，逕予罰鍰，惟依交通工具違反空氣污染防制法裁罰準則
    第3 條規定，經定期檢驗不符合排放標準處1,500 元至2,00
    0 元，依行為時交通工具違反空氣污染防制法裁罰準則第3
    條規定，未依規定檢查者卻處3,000 元，明顯違反比例原則
    。據此，依行政訴訟法第4 條第1 項規定，求為判決：「1.
    訴願決定及原處分均撤銷。2.訴訟費用由被告負擔。」云云
    。
四、被告則以：依空氣污染防制法第40條規定，機車所有人負有
    主動至任一機車定檢站實施排放空氣污染物定期檢驗之義務
    ，無論是否接獲通知單告知車主辦理定期檢驗；本件原告既
    未於行車執照原發照月份至次月份間辦理定期檢驗，則違反
    空氣污染防制法第40條第1 項之事實即屬成立，被告依空氣
    污染防制法第67條第1 項規定及交通工具違反空氣污染防制
    法裁罰準則裁處法定額度3,000 元罰鍰，自無違誤，求為判
    決駁回原告之訴等語。
五、按空氣污染防制法第40條第1 項、第2 項規定：「（第1 項
    ）使用中之汽車應實施排放空氣污染物定期檢驗，…。（第
    2 項）前項檢驗實施之對象、區域、頻率及期限，由中央主
    管機關訂定公告。」基於車輛引擎一經啟動燃燒即排放空氣
    污染物，為促使車輛所有人、使用人定期保養維修其使用中
    之車輛，以有效維持其排放水準，空氣污染防制法第40條第
    1 項規定要求車輛所有人、使用人對其使用中之車輛應主動
    負起實施排放空氣污染物定期檢驗之義務。空氣污染防制法
    第67條第1 項規定：「未依第40條規定實施排放空氣污染物
    定期檢驗者，處汽車所有人新臺幣1,500 元以上15,000元以
    下罰鍰…。」依原處分作成時（即92年1 月8 日修正發布者
    ）交通工具違反空氣污染防制法裁罰準則第3 條規定：「汽
    車所有人違反本法第40條規定，其罰鍰額度如下：一、機器
    腳踏車：(一)逾規定期限未實施排放空氣污染物定期檢驗者，
    處新臺幣3,000 元。(二)經定期檢驗不符合排放標準，未於1
    個月內修復並複驗者，處新臺幣2,000 元。(三)經定期檢驗不
    符合排放標準，於期限屆滿後之複驗不合格者，處新臺幣1,
    500 元。…」以逾規定期限未實施排放空氣污染物定期檢驗
    所定罰鍰額度，較經定期檢驗不符合排放標準之罰鍰額度高
    ，係因機車逾期未實施定期檢驗屬應為而不為，其違法程度
    自然較已主動參加定期檢驗者嚴重，處以較高罰鍰尚屬合理
    。〔現行（即94年5 月27日修正發布者）交通工具違反空氣
    污染防制法裁罰準則第3 條規定：「汽車所有人違反本法第
    40條規定，其罰鍰額度如下：一、機器腳踏車：(一)逾規定期
    限未實施排放空氣污染物定期檢驗者，處新臺幣2,000 元。
    …」〕行政院環境保護署92年6 月10日環署空字第09200414
    59號公告：「使用中機器腳踏車實施排放空氣污染物定期檢
    驗之對象、區域、頻率及期限：一、實施對象：凡於實施區
    域內設籍且使用滿1 年以上之機器腳踏車。二、實施區域：
    臺北市、高雄市、基隆市…、桃園縣、…等2 個直轄市及22
    縣、市。三、實施頻率：每年實施排放空氣污染物定期檢驗
    乙次。四、檢驗期限：前述使用中機器腳踏車所有人應每年
    於行車執照原發照月份至次月份間實施檢驗。…。」被告根
    據空氣污染防制法第4 條規定：「各級主管機關得指定或委
    託專責機構，辦理空氣污染研究、訓練及防制之有關事宜。
    」以93年8 月2 日府環空字第0930552172號公告，委託專業
    技術機構執行機車攔查，在被告監督下，穿著工作服及佩帶
    工作證於各重要道路執行攔查，且於現場樹立標語告示牌，
    確認該車輛為使用中車輛，即登記車號及拍照存證，並開立
    交通工具違反空氣污染防制法案件通知書請受檢人簽收，於
    法尚無不合，合先敘明。
六、原告所有之系爭機車原發照月份係87年10月17日，依規定應
    於每年10月1 日至11月30日期間主動至機車定檢站完成定期
    檢驗，惟於93年9 月1 日11時5 分行經桃園縣桃園市○○路
    840 號對面，經被告所屬環境保護局稽查人員執行交通工具
    排放空氣污染物聯合檢查之攔車稽查，發現系爭機車未實施
    92年度機車定期檢驗等情，為兩造所不爭，並有稽查相片、
    車籍資料、機車定期檢驗管理系統檢測資料查詢單、違規案
    件通知書附原處分卷足稽，堪認原告未依規定完成92年度機
    車定期檢驗，違反空氣污染防制法第40條第1 項規定。原告
    事後雖於93年9 月29日完成92年度機車排放空氣污染物定期
    檢驗，但無法卸免前已違反未定期檢驗之違規責任。至於原
    告主張：被告未先行開單要求補檢云云，按行政院環境保護
    署每年依監理機關車籍資料之行車執照原發照月份寄發機車
    排氣定期檢驗通知單，通知車主辦理定期檢驗，應接受年度
    定期檢驗之義務（參見定檢通知作業流程），惟該通知單係
    提醒作用之行政指導性質，非謂接到定檢通知單始需檢測，
    機車所有人不論有無接獲通知單均應攜帶行照前往機車排氣
    檢驗站檢測，且被告所屬環境保護局稽查人員執行交通工具
    排放空氣污染物聯合檢查之攔車稽查後，發現有未定期檢驗
    情事，依法亦無須先行開單要求補檢始得裁罰，上開主張，
    有所誤解，自不足為採。
七、按「行政機關依裁量權所為之行政處分，以其作為逾越權限
    或濫用權力者為限，行政法院得予撤銷。」行政訴訟法第20
    1 條固定有明文。本件被告據以處罰原告之空氣污染防制法
    第67條第1 項規定之罰鍰在「新臺幣1,500 元以上15,000元
    以下罰鍰」，被告以原告所有之系爭機車未實施92年度機車
    定期檢驗，依原處分作成時（即92年1 月8 日修正發布者）
    行政院環境保護署訂定發布之交通工具違反空氣污染防制法
    裁罰準則第3 條第1 項第1 款規定，處以罰鍰3,000 元，於
    法定範圍內，無裁量逾越之情事。本件既經行政院環境保護
    署審酌以違反空氣污染防制法不同條文之案件性質、車輛類
    型、情節輕重為裁量基準，作成交通工具違反空氣污染防制
    法裁罰準則，本件原處分又係依該罰鍰準則表，則被告作成
    裁量尚無與法律授權之目的相違或係出於不相關之動機之裁
    量濫用，亦尚無因故意或過失而消極不行使裁量權之裁量怠
    惰情事，依上開條文之意旨，行政法院不得任意加以撤銷。
    末按行政法院審查行政裁量決定有無依行政機關訂頒之裁量
    基準，乃係基於平等原則之要求，易言之，行政法院係在審
    查該行政機關有無不依裁量當時之裁量基準而為差別待遇，
    是自應以裁量決定時即原處分作成時之時點為判斷基準時點
    ，併此敘明。
八、綜上所述，原處分以原告違反空氣污染防制法第40條第1項
    規定，依同法第67條第1 項規定及原處分作成時（即92年1
    月8 日修正發布者）行政院環境保護署訂定發布之交通工具
    違反空氣污染防制法裁罰準則第3 條第1 項第1 款規定，裁
    處3,000 元罰鍰，洵屬有據，訴願決定予以維持，亦無不合
    ，原告仍執前詞，訴請撤銷，為無理由，應予駁回。
據上論結，本件原告之訴為無理由，依行政訴訟法第98條第3項
前段、第233條第1項，判決如主文。
中    華    民    國    95    年    10    月   11     日
                        第五庭法    官    胡方新
上為正本係照原本作成。
本件以訴訟事件所涉及之法律見解具有原則性者為限，始得於本
判決送達後20日內向本院提出上訴狀並表明上訴理由，如已於本
判決宣示後送達前提起上訴者，應於判決送達後20日內補具上訴
理由（均按他造人數附繕本），且經最高行政法院許可後方得上
訴。
中    華    民    國    95    年    10    月   11     日
                              書 記 官    陳幸潔


司法院資訊處製作；財團法人民間司法改革基金會備份。
